【裁判字號】    92,簡,127
【裁判日期】    920530
【裁判案由】    空氣污染防制法
【裁判全文】
高雄高等行政法院簡易判決                          九十二年度簡字第一二七號
    原      告  乾佑工業股份有限公司
    代  表  人  甲○○○
    被      告  高雄市政府
    代  表  人  乙○○  市長
右當事人間因空氣污染防制法事件，原告不服行政院環境保護署中華民國九十二年一
月三十日環署訴字第０九一００七六七四五號訴願決定，提起行政訴訟。本院判決如
左：
    主  文
原告之訴駁回。
訴訟費用由原告負擔。
    事實及理由
一、緣原告高雄廠從事半拖車車體噴砂作業，無有效空氣污染物收集及處理設備，致
    逸散明顯粒狀污染物，造成空氣污染，經高雄市政府環境保護局（以下簡稱高雄
    市環保局）於民國（下同）九十一年九月三日派員前往稽查，發現上情，乃拍照
    存證後，由被告以其違反空氣污染防制法第三十一條第一項第六款規定，依同法
    第六十條第一項規定裁處新台幣（下同）十萬元罰鍰。原告不服，提起訴願，未
    獲變更，遂提起本件行政訴訟。
二、本件原告主張：其於九十一年九月二十五日提起訴願，惟於九十二年二月五日才
    收到訴願決定書，已超過行政訴訟法第四條規定之三個月期間，訴願機關於法令
    所定期間內，應作為而不作為，已構成不合法的法律效果，自應予以撤銷；又原
    告從事半拖車車體噴砂作業，被告認定無有效空氣污染物收集處理設備，不無誤
    會，原告確有其設備，鈞院即刻可派員實地勘查自明。再依空氣污染防制法第七
    十五條第一項規定：「依本法處罰鍰者，其額度應依污染程度、特性及危害程度
    裁處。」即依空氣污染物排放標準總量管制，應有相關之儀器檢驗數據，尤其污
    染物排放量空氣品質，並無造成四周環境重大影響，應無處罰之依據（至今鄰近
    區並無提出異議及申請鑑定），被告裁量之準則應以違反情節之客觀因素為依據
    ，不能僅以遠處照相相片作為處罰之依據，本件只靠鑑定人員之個人情緒而裁定
    ，並無事實舉證，顯為逾越權限及濫用權力之違法處分，乃求為判決撤銷訴願決
    定及原處分等語。被告則以：本件為行為罰，經高雄市環保局稽查人員依據行政
    院環境保護署（以下簡稱環保署）訂定之「空氣污染行為管制執行準則」之規定
    ，以目視確認原告從事噴砂作業時，未能有效收集處理廢氣，致產生明顯粒狀污
    染物，散布於空氣中，除拍照存證，且當場填載稽查紀錄表敘述違規事實及稽查
    情形，經由原告公司職員會同勘查後簽名，其違規事實洵足認定，被告據以裁處
    法定最低罰鍰額度十萬元罰鍰，以促其踐行改善之義務，即無違法或不當；另原
    告主張本件應要有檢驗數據為處罰之依據，經查，空氣污染防制法規定之「污染
    行為管制」與「固定污染源排放空氣污染物之排放標準」，兩者分屬不同之管制
    法條與稽查方式，其立法之精神亦迥異，原告所稱顯蓄意曲解法規，殊不足採；
    又本件環保署於九十一年九月二十六日收到訴願書，至九十二年一月二十四日作
    出訴願決定，雖逾三個月始作出訴願決定，仍不影響訴願決定之法律效果。原告
    以行政訴訟法第四條之規定主張逾期訴願決定構成不合法的法律效果，顯係誤解
    法律等語，資為抗辯。
三、按「在各級防制區及總量管制區內，不得有下列行為：．．．六、其他經主管機
    關公告之空氣污染行為。前項空氣污染行為，係指未經排放管道排放之空氣污染
    行為。第一項行為管制之執行準則，由中央主管機關定之。」為空氣污染防制法
    第三十一條第一項第六款、第二項、第三項所明定。又「違反第三十一條第一項
    各款情形之一者，處新台幣五千元以上十萬元以下罰鍰；其違反者為工商廠、場
    ，處新台幣十萬元以上一百萬元以下罰鍰。」同法第六十條第一項亦有明文。次
    按「一、公私場所有下列各項行為者為空氣污染行為：（一）無有效之空氣污染
    物收集及處理設備，從事下列操作而有散布空氣污染物之情形者：．．．６金屬
    表面處理及噴砂作業。」亦經環保署於九十一年八月十五日以環署空字第０九一
    ００五六二七九Ｄ號公告在案。
四、查，本件原告高雄廠從事拖板車車體噴砂作業，無有效之空氣污染物收集及處理
    設備，致逸散明顯粒狀污染物，造成空氣污染，經高雄市環保局於九十一年九月
    三日派員前往稽查查獲，並拍照存證等情，此有稽查空氣污染案件紀錄影本及現
    場照片附原處分卷可稽，且原告於提起訴願時，亦自承其從事拖板車車體噴砂作
    業，因委託包商承包，一時疏忽未將噴砂遮蔽帆布放下，造成粒狀污染物瀰漫，
    已立即改善缺失，請求准予酌情減輕罰鍰等語，亦有訴願書附訴願卷可參，是原
    告違規事實洵堪認定。原告嗣於本件訴訟時雖改口稱其具有有效空氣污染物收集
    處理設備，請求本院實地勘驗云云。然查，本件高雄市環保局稽查時即認定原告
    雖有集塵器設備，惟未能有效收集，致粒狀污染物溢散至空氣中，並經原告公司
    職員會同稽查人員簽名確認，此有稽查空氣污染案件紀錄在卷為憑，並有現場照
    片可資佐證，是原告上開主張，尚難採信。本件事證已臻明確，核無勘驗現場之
    必要，併此敘明。
五、次按「本準則依空氣污染防制法第二十九條第三項規定訂定之。」、「本準則適
    用於主管機關執行未經排放管道排放空氣污染物之空氣污染行為管制。」、「主
    管機關執行空氣污染行為管制時，應符合下列規定：一、判定粒狀污染物逸散行
    為時，應以目視確認明顯可見粒狀污染物排放，．．．」為行為時環保署訂定之
    空氣污染行為管制執行準則第一條、第二條、第四條第一款前段所明定。則本件
    高雄市環保局稽查人員以目視方式確認原告工廠排放明顯可見粒狀污染物，而判
    定原告工廠無有效之空氣污染物收集及處理設備，致逸散明顯粒狀污染物，造成
    空氣污染，揆諸前揭執行準則之規定，並無不合。故原告主張依空氣污染防制法
    第七十五條第一項規定，應以相關之儀器檢驗數據，依違反情節之客觀因素作為
    處罰之依據，不能僅以遠處照相相片及稽查人員之個人情緒而為裁罰云云，亦不
    足取。況且，本件被告依空氣污染防制法第六十條第一項後段規定，以該規定最
    低罰鍰額度，裁處原告罰鍰十萬元，亦無違誤，原告任意指摘被告逾越權限及濫
    用權力，認原處分為違法，自屬無據，顯不可採。
六、再按「訴願之決定，自收受訴願書之次日起，應於三個月內為之；必要時，得予
    延長，並通知訴願人及參加人。延長以一次為限，最長不得逾二個月。」訴願法
    第八十五條第一項固有明文。然上開規定之期限係訓示規定，凡受理訴願機關有
    違本條規定者，除訴願人得依行政訴訟法第四條第一項規定不待其決定，逕向高
    等行政法院提起撤銷訴訟外，僅屬其承辦人員及其監督主管有未克盡職責事項，
    無礙於遲延後作成之決定書應生之效力（最高行政法院即前行政法院七十六年度
    判字第一九一四號判決參照）。查，本件環保署於九十一年九月二十六日收到訴
    願書，至九十二年一月二十四日作成訴願決定，雖已逾上開規定三個月之期間，
    然揆諸前開說明，其對逾期作成之訴願決定之效力並不生影響。故原告以行政訴
    訟法第四條第一項之規定主張本件訴願決定逾期構成不合法的法律效果，應予撤
    銷云云，顯係誤解法律。
七、綜上所述，原告之主張既不足取，其從事半拖車車體噴砂作業，無有效空氣污染
    物收集及處理設備，致逸散明顯粒狀污染物，造成空氣污染，被告以其違反空氣
    污染防制法第三十一條第一項第六款規定，依同法第六十條第一項後段規定裁處
    原告十萬元罰鍰，並無違誤，訴願決定予以維持，亦無不合。原告起訴意旨求為
    撤銷，為無理由，應予駁回。並不經言詞辯論為之。
八、據上論結，本件原告之訴為無理由，依行政訴訟法第二百三十三條第一項、第二
    百三十六條、第一百九十五條第一項後段、第九十八條第三項前段，判決如主文
    。
中      華      民      國    九十二    年      五      月      三十    日
                              高雄高等行政法院第一庭
                                          法      官  李協明
右為正本係照原本作成。
如不服本判決，應於送達後二十日內，向本院提出上訴狀並表明上訴理由，如於本判
決宣示後送達前提起上訴者，應於判決送達後二十日內補提上訴理由書（須按他造當
事人人數附繕本）。
提起上訴應預繳送達用雙掛號郵票七份（每份三十四元）。
中      華      民      國    九十二    年      五      月      三十    日
                                          法院書記官  蔡玫芳
附註：
行政訴訟法第二百三十五條（第一項、第二項）：
對於適用簡易程序之裁判提起上訴或抗告，須經最高行政法院之許可。
前項許可，以訴訟事件所涉及之法律見解具有原則性者為限。


司法院資訊處製作；財團法人民間司法改革基金會備份。
